【裁判字號】    89,訴,332
【裁判日期】    900406
【裁判案由】    綜合所得稅
【裁判全文】
臺中高等行政法院判決                              八十九年度訴字第三三二號
                              .
    原      告  乙○○
                甲○○
    訴訟代理人  丁○○
                戊○○
    代  表  人  丙○○
    訴訟代理人  己○○
右當事人間因綜合所得稅事件，原告等不服行政院中華民國八十九年八月十一日台八
九訴字第二三九四二號訴願決定，提起行政訴訟。本院判決如左︰
    主  文
原告之訴駁回。
訴訟費用由原告負擔。
    事  實
壹、事實概要：
    原告乙○○、甲○○八十六年度綜合所得稅結算申報，經被告機關所屬北斗稽徵
    所核定綜合所得總額分別為新台幣（下同）一、一○三、八五二元及一、一三八
    、九四四元，其中營利所得分別為七八六、八六六元、九四四、二三九元，應補
    稅額分別為五三、五七一元、九七、六六七元。原告等均表不服，就營利所得項
    目，申經復查結果，未獲變更，循序提起訴願、再訴願遞遭駁回，遂提起本件行
    政訴訟。
貳、兩造聲明：
  一、原告聲明求判決：再訴願、訴願決定及原處分均撤銷。
  二、被告聲明求為判決：駁回原告之訴。
、兩造之陳述及爭執要點：
  一、原告方面：
    (一)原告二人原係碧峰砂石建材有限公司（以下簡稱碧峰公司）所雇用之工人、或
      係家庭主婦，如何變成人頭股東，並不知情，亦未取得碧峰公司盈餘所得。該
      碧峰公司已停業多年，其負責人蔡碧桃已行蹤不明，原告等係受害者，何來盈
      餘分配？被告機關以碧峰公司截至八十二年度止未分配累盈餘累積為五、六六
      五、四三三元，經該機關通知碧峰公司辦理增資或分配或加徵營利事業所得稅
      ，碧峰公司逾期未辦理，被告乃按原告等所持有碧峰公司股份比例，計算其營
      利所得，核定原告乙○○營利所得七八六、八六六元，甲○○九四四、二三九
      元，併課原告八十六年度綜合所得稅，原告等至表不服。
    (二)按「公司停業或他遷不明，如經稽徵機關認為無強制歸戶課稅價值，得免予執
      行強制分配，但虛設行號者不在此限，為財政部八十三年二月三日台財稅第八
      二一五八二七六六號函釋，原處分機關以○○公司為涉嫌虛設行號在案，雖他
      遷不明，仍應歸戶課稅，惟再訴願人控告被列為股東乃出自○○○君偽造文書
      案經地方法院以時效完成而為免訴之判決，高院維持原判確定，．．．本案再
      訴願人主張遭偽造為股東自有再行查證之必要。」行政院八十八年十一月三十
      日台八十八訴字第四三四五三號再訴願決定意旨載之甚明。
    (三)被告機關所有核定系爭盈餘分配流程，均在原告等接到八十六年度綜合所得稅
      繳款書之前，原告等接獲該繳款書後才知被人利用作人頭股東，欲找碧峰公司
      負責人蔡碧桃理論，蔡碧桃已行蹤不明，原告等係臨時工人、家庭主婦，確無
      投資任何事業，遭偽造為股東，被告機關並未輔導原告等應如何提出具體事證
      ，及應提出何種文件以證明未投資事宜，請依上開行政院八十八年十一月三十
      日台八十八訴字第四三四五三號再訴願決定意旨，撤銷再訴願、訴願決定及原
      處分，重新再行查證。
    (四)碧峰公司已於八十五年一月一日向彰化縣稅捐稽徵處辦理註銷登記，因尚有違
      章欠稅，該處暫緩註銷，事實上該公司早已不存在，被告機關未查明事實，只
      執著於稅法之規定如何能令人心服？又本案系爭未分配盈餘是否合法送達不得
      而知，如未合法送達，被告據以強制分配盈餘仍有爭議。
  二、被告方面：
    (一)按「公司組織之營利事業，其未分配盈餘累積數超過已收資本額二分之一以上
      者，應於次一營業年度內，利用未分配盈餘，辦理增資，增資後未分配盈餘保
      留數，以不超過本次增資後已收資本額二分之一為限；其未依規定辦理增資者
      ，稽徵機關應以其全部累積未分配之盈餘，按每股份之應分配數歸戶，並依實
      際歸戶年度稅率，課徵所得稅。前項所稱未分配盈餘，除依第六十六條之九第
      二項規定計算外，其由以前年度盈餘分配之股利或盈餘，並應予以減除。」為
      所得稅法第七十六條之一所明定。又「公司組織之營利事業於接到稽徵機關通
      知提供所得稅法第七十六條之一第二項規定之說明前，業經向主管機關申請解
      散登記獲准，或經法院宣告破產者，其經稽徵機關核定之累積未分配盈餘，不
      再適用所得稅法第七十六條之一第一項規定歸戶課徵其股東所得稅。」為財政
      部七十四年五月十四日台財稅第一五九三五號函所明釋。
    (二)本案原告為碧峰公司之股東，該公司截至八十二年度止累積未分配盈餘經核定
      為五、六六五、四三三元已超過實收資本額三、六○○、○○○之二分之一，
      經被告機關所屬北斗稽徵所通知該公司依法辦理增資或分配或加徵營利事業所
      得稅，該通知函經八十五年七月十日送達並取具送達回執在案，而該公司未於
      規定期間內辦理增資或分配或選定加徵營利事業所得稅，被告機關乃依股東名
      冊所載，按各股東之投資金額占總資本額比例，予以強制歸戶，核定原告乙○
      ○、甲○○之營利所得分別七八六、八六六元及九四四、二三九元，併課其八
      十六年度綜合所得稅，原告不服，主張碧峰公司已停業多年，負責人蔡碧桃行
      蹤不明，亦未接獲通知辦理增資或分配或加徵營利事業所得稅之通知函，被告
      即遽予強制歸課綜合所得稅，並援引財政部八十三年二月三日台財稅第八三一
      五八二七六六號函釋規定主張免予歸課等語，申經被告機關復查決定以，查該
      公司營業稅籍資料，該公司於八十五年一月一日向彰化縣稅捐稽徵處北斗分處
      辦理註銷，經核定因該公司尚有違章欠稅暫緩註銷，是本案未符合財政部八十
      三年二月三日台財稅第八三一五八二七六六號函釋「他遷不明或擅自歇業」之
      規定，又查該公司迄今尚未向被告機關辦理清算申報，且迄被告機關所屬北斗
      稽徵所發函通知依所得稅法第七十六條之一規定辦理增資、分配、加徵營利事
      業所得稅前仍未向主管機關申請解散核准登記，亦無前揭財政部七十四年五月
      十四日台財稅第一五九三五號函釋之適用。被告機關依前揭所得稅法第七十六
      條之一規定強制歸課原告綜合所得稅，並無不合，遂駁回其復查之申請。原告
      復執前詞提起訴願並稱應准依財政部八十三年二月三日台財稅第八三一五八二
      七六六號函釋規定，免依所得稅法第七十六條之一規定歸戶課徵股東所得稅等
      語爭議。第查碧峰公司營業稅稅籍資料，註記該公司因「違章欠稅暫緩註銷」
      自無財政部八十三年二月三日台財稅第八三一五八二七六六號函釋：「公司組
      織之營利事業擅自停業或他遷不明（虛設行號及違章未結者除外），其核定未
      分配盈餘累積數超過法定得保留限額，未經分配亦未依限辦理增資，如經稽徵
      機關研判無歸戶課徵股東所得稅之價值者，得免依所得稅法第七十六條之一第
      一項規定歸戶課徵其股東所得稅。惟其股東分派剩餘財產之時價超過其出資額
      部分，仍應歸入其取得年度所得課稅」之適用，又查被告機關發函通知辦理增
      資或分配或加徵營利事業所得稅於八十五年七月十日送達並取具碧峰砂石建材
      有限公司負責人蓋章之送達回執附卷在案，而該公司至此通知之時仍未有向主
      管稽徵機關辦理解散登記獲准之紀錄，亦無法適用首揭財政部七十四年五月十
      四日台財稅第一五九三五號函釋；所訴核不足採，遂維持被告機關原處分核定
      原告之營利所得九四四、二三九元，再訴願決定亦持相同論見駁回其訴。
    (三)原告訴稱碧峰公司負責人蔡碧桃行蹤不行，公司已停業多年，原告並主張為碧
      峰公司所雇用工人、或為其房東等，如何變成股東並不知情，亦未取自該公司
      盈餘所得，核定原告營利所得顯有違誤等情。惟查碧峰公司因有違章欠稅，暫
      緩註銷，雖擅自停業，仍無財政部八十三年二月三日台財稅字第八二一五八二
      七六六號及財政部七十四年五月十四日台財稅第一五九三五號函釋，免依所得
      稅法第七十六條之一第一項規定歸戶課徵其股東所得稅之適用，惟查截至八十
      二年度止累積未分配盈餘數經核定為五、六六五、四三三元，已超過實收資本
      額三、六○○、○○○元之二分之一，經被告機關通知選定加徵百分之十營利
      事業所得稅或辦理增資或分配，該公司逾期仍未辦理，乃依財政部七十七年十
      二月三十日台財稅字第七七○六六七五五○號函釋規定，按每股東之應分配數
      予以歸戶，於核定該年度所得稅時併予核課，原告雖主張係人頭股東並不知情
      ，但未提出具體事證，不足採信。
    理  由
一、按「公司組織之營利事業，其未分配盈餘累積數超過已收資本額二分之一以上者
    ，應於次一營業年度內，利用未分配盈餘，辦理增資，增資後未分配盈餘保留數
    ，以不超過本次增資後已收資本額二分之一為限；其未依規定辦理增資者，稽徵
    機關應以其全部累積未分配之盈餘，按每股份之應分配數歸戶，並依實際歸戶年
    度稅率，課徵所得稅。前項所稱未分配盈餘，除依第六十六條之九第二項規定計
    算外，其由以前年度盈餘分配之股利或盈餘，並應予以減除。」又「中小企業得
    在不超過已收資本額一倍之限度內，保留盈餘，不予分配；超過以上限度而不分
    配者，就其每一年度再保留之盈餘，於加徵百分之十營利事業所得稅後，不受所
    得稅法之限制」，所得稅法第七十六條之一、中小企業發展條例第三十六條定有
    明文。又「公司組織之營利事業於接到稽徵機關通知提供所得稅法第七十六條之
    一第二項規定之說明前，業經向主管機關申請解散登記獲准，或經法院宣告破產
    者，其經稽徵機關核定之累積未分配盈餘，不再適用所得稅法第七十六條之一第
    一項規定歸戶課徵其股東所得稅。」為財政部七十四年五月十四日台財稅第一五
    九三五號函所明釋。
二、查碧峰砂石建材有限公司係八十年二月二十日設立並開業，實收資本三百六十萬
    元，原告等均為該公司之股東，原告乙○○出資五十萬元、甲○○出資六十萬元
    等情，有碧峰公司之營利事業統一發證設立登記申請書及其股東人員出資名冊附
    原處分卷可稽，均堪採信。次查，碧峰公司為中小企業，依前揭中小企業發展條
    例第三十六條之規定，其未分配盈餘累積數之限額應為實收資本之一倍（100%
    ），亦經被告機關載明於其所核定之碧峰公司「公司組織未分配盈餘累積數計算
    表（核定表）」附原處分卷（第一二頁）可按，復查決定及一再訴願決定均誤認
    碧峰公司之上開限額為實收之資本之二分之一，尚有未合。再查，碧峰公司截至
    八十二年度止，累積未分配盈餘經核定為五、六六五、四三三元，已超過實收資
    本額三百六十萬元之一倍，經被告機關所屬北斗稽徵所通知該公司於文到十日內
    依法辦理增資或分配或加徵營利事業所得稅，該通知函經八十五年七月十日送達
    ，由公司負責人蔡碧桃親自收受，亦有上開核定表及通知函、郵局送達回執附原
    處分卷可查。碧峰公司未於上開限定期間內辦理增資或分配或選定加徵營利事業
    所得稅，被告機關乃依股東名冊所載，按各股東之投資金額占總資本額比例，予
    以強制歸戶，核定原告乙○○、甲○○之營利所得分別為七八六、八六六元及九
    四四、二三九元，併課其等八十六年度綜合所得稅，並無不合。原告等於本件準
    備程序中坦承其等為碧峰公司之股東（見九十年二月廿六日準備程序筆錄），至
    其訴狀中所稱「被偽造為人頭股東」乙節，未據舉證，亦未對偽造者訴追，空言
    主張，不足採信。原告等雖又主張碧峰公司已停業多年，其負責人蔡碧桃行蹤不
    明，被告遽予強制歸課綜合所得稅於法不合，並援引財政部八十三年二月三日台
    財稅第八三一五八二七六六號函釋規定主張免予歸課等語。惟按上開函釋規定：
    「公司組織之營利事業擅自停業或他遷不明（虛設行號及違章未結者除外），其
    核定未分配盈餘累積數超過法定得保留限額，未經分配亦未依限辦理增資，如經
    稽徵機關研判無歸戶課徵股東所得稅之價值者，得免依所得稅法第七十六條之一
    第一項規定歸戶課徵其股東所得稅。惟其股東分派剩餘財產之時價超過其出資額
    部分，仍應歸入其取得年度得課稅。」經查碧峰公司營業稅稅籍資料，註記該公
    司因「違章欠稅暫緩註銷」，有該稅籍資料附原處分卷可考，自無上開函釋之適
    用。次查，該公司迄今尚未向被告機關辦理清算申報，業經被告機關所屬北斗稽
    徵所查詢明確，有該所八十八年二月廿四日中區國稅北斗資字第八八○○○一九
    九八號函附原處分卷可參，且迄被告機關所屬北斗稽徵所發函通知依所得稅法第
    七十六條之一規定辦理增資、分配、加徵營利事業所得稅前，仍未向主管機關申
    請解散登記獲准，有經濟部公司基本資料查詢單在卷可稽，從而本件自亦無前揭
    財政部七十四年五月十四日台財稅第一五九三五號函釋之適用。被告機關依前揭
    所得稅法第七十六條之一規定強制歸課原告綜合所得稅，並無不合。綜上所述，
    被告機關按各股東之投資金額占總資本額比例，予以強制歸戶，核定原告乙○○
    、甲○○八十六年度營利所得分別為七八六、八六六元及九四四、二三九元，併
    課其等八十六年度綜合所得稅，核定其等應補稅額分別為五三、五七一元及九七
    、六六七元，於法均無違誤，復查決定、訴願及再訴願決定予以維持，其所依據
    之理由雖未盡洽，惟結論並無不合，原告訴請撤銷即無理由，應予駁回。
據上論結，本件原告之訴為無理由，依行政訴訟法第一百九十五條第一項後段、第九
十八條第三項前段，判決如主文。
中    華    民    國     九十        年      四      月     六          日
                    臺 中 高 等 行 政 法 院  第 三 庭
                                審 判 長 法  官      王  茂  修
                                         法  官      莊  金  昌
                                         法  官      許  金  釵
右正本證明與原本無異。
如不服本判決，應於判決送達後二十日內向本院提出上訴書狀，其未表明上訴理由者
，應於提起上訴後二十日內向本院提出上訴理由書（須依對造人數附具繕本）；如於
本判決宣示或公告後送達前提起上訴者，應於判決送達後二十日內補提上訴理由書（
須附繕本）。未表明上訴理由者，逕以裁定駁回。
提起上訴應預繳送達用雙掛號郵票拾份(每份三十四元)。
中    華    民    國     九十        年      四      月     六          日
                                         法院書記官  李  孟  純


司法院資訊處製作；財團法人民間司法改革基金會備份。
